ACORDAO-COMPLETO-2569242

ACÓRDÃO 62/2023 ATA 1/2023 - PRIMEIRA CÂMARA

VISTOS, relatados e discutidos estes autos de tomada de contas especial instaurada em razão da ausência de comprovação do período de interstício (não retorno ao Brasil e/ou permanência no país por prazo igual ao de vigência da bolsa) , referente aos recursos repassados por meio do Termo de Concessão e Aceitação de Bolsa no Exterior, modalidade Doutorado no Exterior - GDE, processo CNPq Processo 202012/2012-3, firmado entre o CNPq e Ernane Henrique Monteiro Vieira Neto, e que tinha, por objeto, o projeto de doutorado descrito como "O papel das estradas na expansão de espécies nativas no Cerrado: integrando efeitos demográficos e ecologia de paisagens em modelos de distribuição de espécies",
ACORDAM os Ministros do Tribunal de Contas da União, reunidos em sessão da Primeira Câmara, ante as razões expostas pelo relator, em:
9.1. considerar revel o responsável Ernane Henrique Monteiro Vieira Neto, para todos os efeitos, dando-se prosseguimento ao processo, com fulcro no art. 12, § 3º, da Lei 8.443/1992;
9.2. julgar irregulares as contas do Sr. Ernane Henrique Monteiro Vieira Neto, nos termos dos arts. 1º, inciso I, 16, inciso III, alíneas "b" e "c", da Lei 8.443/1992, c/c os arts. 19 e 23, inciso III, da mesma lei, condenando-o ao pagamento das importâncias a seguir especificadas, atualizadas monetariamente e acrescidas dos juros de mora, calculadas a partir das datas discriminadas até a data da efetiva quitação do débito, fixando-lhe o prazo de 15 (quinze) dias, para que comprove, perante o Tribunal, o recolhimento das referidas quantias aos cofres do Conselho Nacional de Desenvolvimento Científico e Tecnológico (CNPq) , nos termos do art. 23, inciso III, alínea "a", da Lei 8.443/1992, c/c o art. 214, inciso III, alínea "a", do Regimento Interno do Tribunal:
Débitos relacionados ao responsável Ernane Henrique Monteiro Vieira Neto:
	Data de ocorrência
	Valor histórico (R$) 

	27/7/2012
	21.653,05

	8/1/2018
	610.558,22

Valor atualizado do débito (com juros) em 1/12/2022: R$ 835.145,84.
9.3. autorizar, desde logo, a cobrança judicial da dívida, caso não atendida a notificação, na forma do disposto no art. 28, inciso II, da Lei 8.443/1992;
9.4. autorizar também, desde logo, se requerido, com fundamento no art. 26, da Lei 8.443, de 1992, c/c o art. 217, §1º do Regimento Interno do Tribunal, o parcelamento da dívida em até 36 (trinta e seis) parcelas, incidindo, sobre cada uma delas, corrigida monetariamente, os correspondentes acréscimos legais, fixando-lhe o prazo de 15 (quinze) dias, a contar do recebimento da notificação, para comprovar, perante o Tribunal, o recolhimento da primeira, e de 30 (trinta) dias, a contar da parcela anterior, para comprovar os recolhimentos das demais, devendo incidir, sobre cada valor mensal, atualizado monetariamente, os juros de mora devidos, no caso do débito, na forma prevista na legislação em vigor, alertando o responsável de que a falta de comprovação do recolhimento de qualquer parcela importará o vencimento antecipado do saldo devedor, nos termos do § 2º do art. 217 do Regimento Interno deste Tribunal;
9.5. enviar cópia deste Acórdão, acompanhado do relatório e voto que o fundamentam:
9.5.1. à Procuradoria da República no Estado de São Paulo, nos termos do § 3º do art. 16 da Lei 8.443/1992, c/c o § 7º do art. 209 do Regimento Interno do TCU, para adoção das medidas que entender cabíveis; e
9.5.2. ao Conselho Nacional de Desenvolvimento Científico e Tecnológico e ao responsável, para ciência.

TOMADA DE CONTAS ESPECIAL. TCE instaurada para quantificação do dano e apuração de responsabilidade relativa ao Termo de Concessão e Aceitação de Bolsa no país/exterior 006011/2020-33, firmado com o CNPq e o Sr. Enrane Henrique Monteiro Vieira Lima, cujo objeto foi "O papel das estradas na expansão de espécies nativas no Cerrado: integrando efeitos demográficos e ecologia de paisagens em modelos de distribuição de espécies" (nº da TCE no sistema: 2278/2020).

Primeira Câmara

Conselho Nacional de Desenvolvimento Científico e Tecnológico.

3. Interessados/Responsáveis:
3.1. Responsável: Ernane Henrique Monteiro Vieira Neto (XXX.528.388-XX).

13.1. Ministros presentes: Jorge Oliveira (na Presidência), Walton Alencar Rodrigues e Benjamin Zymler (Relator).
13.2. Ministro-Substituto convocado: Weder de Oliveira.

BENJAMIN ZYMLER

Trata-se de tomada de contas especial instaurada em razão da ausência de comprovação do período de interstício (não retorno ao Brasil e/ou permanência no país por prazo igual ao de vigência da bolsa) , referente aos recursos repassados por meio do Termo de Concessão e Aceitação de Bolsa no Exterior, modalidade Doutorado no Exterior - GDE, processo CNPq Processo 202012/2012-3, firmado entre o CNPq e Ernane Henrique Monteiro Vieira Neto, e que tinha, por objeto, o projeto de doutorado descrito como "O papel das estradas na expansão de espécies nativas no Cerrado: integrando efeitos demográficos e ecologia de paisagens em modelos de distribuição de espécies".
Transcrevo, com os ajustes de forma necessários, a instrução elaborada no âmbito da SecexTCE, corroborada pelo corpo instrutivo da unidade e pelo Ministério Público junto ao Tribunal (peças 54 a 57) :
"HISTÓRICO
Em 3/8/2020, com fundamento na IN/TCU 71/2012, alterada pela IN/TCU 76/2016 e DN/TCU 155/2016, o dirigente do Conselho Nacional de Desenvolvimento Científico e Tecnológico  CNPq autorizou a instauração da tomada de contas especial (peça 5) . O processo foi registrado no sistema e-TCE com o número 2278/2020.
O termo de concessão e aceitação de bolsa no exterior Processo 202012/2012-3 foi firmado em 19/6/2012, com vigência inicial de 42 (quarenta e dois) meses, dos quais até 6 (seis) meses para implementação, e o restante relativo à duração da bolsa. Assim, teve vigência inicial de 1º/8/2012 a 31/7/2015 (peças 1 e 15) , tendo sido prorrogada por mais 10 (dez) meses, até 30/6/2016, conforme extrato do termo aditivo, publicado no Diário Oficial da União de 28/7/2015 (peça 14) .
Foi investido o valor total de US$ 199.337,32, na referida bolsa de doutorado (peças 6 e 12) , sendo que desse valor, a quantia de US$ 10.608,00, equivalente à época a R$ 21.653,05, foi paga em reais na conta do beneficiário, em 27/2/3012 (peça 11) . O restante (US$ 188.729,32) , foi pago em parcelas por meio de transferências em moeda estrangeira, quando o bolsista já se encontrava no exterior, tendo sido convertido para reais, para efeito de quantificação do débito, em 8/1/2018, perfazendo R$ 610.558,22. Assim, o valor original do débito discutido nesta TCE é de R$ 632.211,27.
Embora conste memória de cálculo com conversão cambial em 26/12/2017, com US$ 1,00 = R$ 3,3194 (peça 6, p. 2) , o valor constante da matriz de responsabilização permite concluir que a taxa de câmbio utilizada foi R$ 3,2351, de 8/1/2018.
Quanto à data de conversão dos valores de Dólares Americanos para Real, cabe destacar o entendimento do TCU sobre a matéria:
ENUNCIADO - Acórdão 10640/2015-TCU-Segunda Câmara
A conversão de débito em moeda estrangeira para real deve ser calculada pela aplicação da taxa cambial oficial, para compra, daquela moeda na data da notificação do devedor pela autoridade administrativa. A atualização monetária e os juros de mora somente devem incidir a partir da data da conversão.
Ressalte-se que há, nos autos, comprovação de notificação na data utilizada como base para a conversão da moeda (8/1/2018) , realizada por mensagem de e-mail respondida pelo responsável (peça 23) , oportunidade em que se cobrou a comprovação do período de interstício ou a devolução dos recursos em razão do não cumprimento das disposições normativas relativas à bolsa concedida.
	O fundamento para a instauração da Tomada de Contas Especial, conforme consignado na matriz de responsabilização elaborada pelo tomador de contas, foi a constatação da seguinte irregularidade:
Ausência parcial de documentação de prestação de contas dos recursos federais repassados ao ERNANE HENRIQUE MONTEIRO VIEIRA NETO, no âmbito do termo de concessão e aceitação de bolsa no país/exterior descrito como "TERMO DE CONCESSÃO E ACEITAÇÃO DE BOLSA NO EXTERIOR - O papel das estradas na expansão de espécies nativas no Cerrado: integrando efeitos demográficos e ecologia de paisagens em modelos de distribuição de espécies".
O responsável arrolado na fase interna foi devidamente comunicado e, diante da ausência de justificativas suficientes para elidir a irregularidade e da não devolução dos recursos, instaurouse a tomada de contas especial.
	No relatório (peça 33) , o tomador de contas concluiu que o prejuízo importaria no valor original de R$ 626.468,10, imputando-se a responsabilidade a Ernane Henrique Monteiro Vieira Neto, na condição de beneficiário. Registre-se a existência de erro material no valor original do débito constante do relatório do tomador, o qual difere do valor constante da Matriz de Responsabilização (peça 31) , onde consta corretamente a quantia de R$ 632.211,27. Ressalte-se, uma vez mais, que os valores pagos a título da referida bolsa de estudos encontra-se devidamente quantificado na memória de cálculo à peça 6, sendo R$ 21.653,05 em moeda nacional e US$ 188.729,32 em moeda estrangeira, com a ressalva de que os valores pagos em moeda estrangeira foram convertidos pelo câmbio do dia 8/1/2018, data da comprovada notificação do responsável (peça 23) . 
	Em 29/1/2021, a Controladoria-Geral da União emitiu o relatório de auditoria (peça 36) , em concordância com o relatório do tomador de contas. O certificado de auditoria e o parecer do dirigente do órgão de controle interno concluíram pela irregularidade das presentes contas (peças 37 e 38) .
	Em 4/2/2021, o Ministro de Estado da Ciência, Tecnologia e Inovações atestou haver tomado conhecimento das conclusões contidas no relatório e certificado de auditoria, bem como do parecer conclusivo do dirigente do órgão de controle interno, manifestando-se pela irregularidade das contas, e determinou o encaminhamento do processo ao Tribunal de Contas da União (peça 39) .
Na instrução inicial (peça 43) , concluiu-se pela necessidade de realização de citação para a seguinte irregularidade: 
2.1. Irregularidade: não comprovação da boa e regular aplicação dos recursos federais repassados pela União, por meio do Conselho Nacional de Desenvolvimento Científico e Tecnológico  CNPq, a Ernane Henrique Monteiro Vieira Neto, no âmbito do Termo de Concessão e Aceitação de Bolsa no Exterior, modalidade Doutorado no Exterior - GDE, processo CNPq Processo 202012/2012-3, referente ao projeto intitulado "O papel das estradas na expansão de espécies nativas no Cerrado: integrando efeitos demográficos e ecologia de paisagens em modelos de distribuição de espécies", em face da não apresentação de comprovante do cumprimento do período de interstício (retorno e permanência no Brasil por período não inferior ao da vigência da Bolsa) .
2.1.1. Evidências da irregularidade: documentos técnicos presentes nas peças 1 a 30.
2.1.2. Normas infringidas: art. 37, caput, c/c o art. 70, parágrafo único, da Constituição da República Federativa do Brasil; art. 93, do Decreto-lei 200/1967; art. 66, caput, do Decreto 93.872/1986; item 7.5 da Resolução Normativa RN 029/2012; e Termo de Concessão e Aceitação de Bolsa no Exterior.
2.1.3. Débitos relacionados ao responsável Ernane Henrique Monteiro Vieira Neto (CPF: XXX.528.388-XX) :
	Data de ocorrência
	Valor histórico (R$) 

	27/7/2012
	21.653,05

	8/1/2018
	610.558,22

Valor atualizado do débito (sem juros) , em 31/8/2022: R$ 836.139,12
2.1.4. Cofre credor: Conselho Nacional de Desenvolvimento Científico e Tecnológico - CNPq.
2.1.5. Responsável: Ernane Henrique Monteiro Vieira Neto (CPF: XXX.528.388-XX) .
2.1.5.1. Conduta: não comprovar a boa e regular aplicação dos recursos federais repassados pela União, por meio do Conselho Nacional de Desenvolvimento Científico e Tecnológico - CNPq, no âmbito do Termo de Concessão e Aceitação de Bolsa no Exterior, modalidade Doutorado no Exterior - GDE, processo CNPq  Processo 202012/2012-3, referente ao projeto intitulado "O papel das estradas na expansão de espécies nativas no Cerrado: integrando efeitos demográficos e ecologia de paisagens em modelos de distribuição de espécies", em face da não apresentação de comprovante do cumprimento do período de interstício (retorno e permanência no Brasil por período não inferior ao da vigência da Bolsa) .
2.1.5.2. Nexo de causalidade: a não comprovação do cumprimento do período de interstício (retorno e permanência no Brasil por período não inferior ao da vigência da Bolsa) , impediu a comprovação da regular aplicação dos recursos federais repassados, no âmbito do instrumento em questão, resultando em presunção de dano ao erário.
2.1.5.3. Culpabilidade: não há excludentes de ilicitude, de culpabilidade e de punibilidade; é razoável supor que o responsável tinha consciência da ilicitude de sua conduta; era exigível conduta diversa da praticada, qual seja, comprovar o cumprimento do período de interstício (retorno e permanência no Brasil por período não inferior ao da vigência da Bolsa) .
2.1.6. Encaminhamento: citação.
Em cumprimento ao pronunciamento da unidade (peça 45) , foi efetuada citação do responsável, nos moldes adiante:
Ernane Henrique Monteiro Vieira Neto - promovida a citação do responsável, conforme delineado adiante:
	Comunicação: Ofício 48504/2022 - Seproc (peça 50) 
Data da Expedição: 5/10/2022
Data da Ciência: não houve (Desconhecido) (peça 52) 
Observação: Ofício enviado para o endereço do responsável, conforme pesquisa na base de dados no sistema da Receita Federal, custodiada pelo TCU (peça 47) .

	Comunicação: Ofício 48505/2022 - Seproc (peça 49) 
Data da Expedição: 5/10/2022
Data da Ciência: 10/10/2022 (peça 51) 
Nome Recebedor: Joel Licursi Vieira
Observação: Ofício enviado para o endereço do responsável, conforme pesquisa na base de dados no sistema do Renach, custodiada pelo TCU (peça 48) .
Fim do prazo para a defesa: 25/10/2022

Conforme Despacho de Conclusão das Comunicações Processuais (peça 53) , as providências inerentes às comunicações processuais foram concluídas. 
Transcorrido o prazo regimental, o responsável Ernane Henrique Monteiro Vieira Neto permaneceu silente, devendo ser considerado revel, nos termos do art. 12, § 3º, da Lei 8.443/1992.
AVALIAÇÃO DA OCORRÊNCIA DE PRESCRIÇÃO
	Em relação à prescrição, o Supremo Tribunal Federal - STF, no Recurso Extraordinário - RE 636.886, fixou a tese, com repercussão geral reconhecida, de que "é prescritível a pretensão de ressarcimento ao erário fundada em decisão de Tribunal de Contas" (Tema 899) . Posteriormente, o próprio TCU regulamentou o assunto por meio da Resolução TCU 344, de 11/10/2022, publicada em 21/10/2022, à luz do disposto na Lei 9.873/1999, estabelecendo que "prescrevem em cinco anos as pretensões punitiva e de ressarcimento" nos processos de controle externo, conforme o art. 2º, da referida norma.
	Quanto ao termo inicial da contagem do prazo prescricional, o art. 4º prevê o seguinte:
Art. 4° O prazo de prescrição será contado:
I - da data em que as contas deveriam ter sido prestadas, no caso de omissão de prestação de contas;
II - da data da apresentação da prestação de contas ao órgão competente para a sua análise inicial;
III - do recebimento da denúncia ou da representação pelo Tribunal ou pelos órgãos de controle interno, quanto às apurações decorrentes de processos dessa natureza;
IV - da data do conhecimento da irregularidade ou do dano, quando constatados em fiscalização realizada pelo Tribunal, pelos órgãos de controle interno ou pelo próprio órgão ou entidade da Administração Pública onde ocorrer a irregularidade;
V - do dia em que tiver cessado a permanência ou a continuidade, no caso de irregularidade permanente ou continuada.
No que se refere às causas de interrupção da prescrição, o art. 5º dispõe:
Art. 5º A prescrição se interrompe:
I - pela notificação, oitiva, citação ou audiência do responsável, inclusive por edital; 
II - por qualquer ato inequívoco de apuração do fato;
III - por qualquer ato inequívoco de tentativa de solução conciliatória; 
IV - pela decisão condenatória recorrível.
§ 1° A prescrição pode se interromper mais de uma vez por causas distintas ou por uma mesma causa desde que, por sua natureza, seja repetível no curso do processo.
§ 2° Interrompida a prescrição, começa a correr novo prazo a partir do ato interruptivo.
§ 3º Não interrompem a prescrição o pedido e concessão de vista dos autos, emissão de certidões, prestação de informações, juntada de procuração ou subestabelecimento e outros atos de instrução processual de mero seguimento do curso das apurações.
No caso concreto, considerando que o termo de concessão e aceitação de bolsa teve vigência no período de 1/8/2012 a 30/6/2016, e que o retorno ao país deveria se dar até 30 (trinta) dias após o encerramento das atividades relacionadas à bolsa (item 7.5 da Resolução Normativa RN 029/2012) , o termo inicial da contagem do prazo prescricional ocorreu em 30/7/2016, data em que deveria ter comprovado o retorno e início da contagem do período de interstício.   
Ademais, verificam-se, nos presentes autos, os seguintes eventos processuais interruptivos da prescrição, ocorridos tanto na fase interna, quanto na fase externa desta TCE:
2.2. fase interna:
8/1/2018 - notificação do responsável, por e-mail, para a entrega da comprovação de retorno ao país ou devolução dos recursos (peça 23) ;
 26/11/2019 - publicação do Edital de Notificação nº 27, de 25/11/2019, no Diário Oficial da União (peça 27) ;
3/8/2020 - instauração da TCE (peça 5) ;
27/10/2020 - emissão do relatório do tomador de contas (peça 33) ;
2/2/2021 - conclusão da análise pelo controle interno e emissão do parecer (peça 38) ;
4/2/2021 - pronunciamento do ministro de Estado supervisor da área (peça 39) .
2.3. fase externa:
a) 5/4/2021 - autuação da tomada de contas especial no TCU;
b) 1/9/2022 - instrução e pronunciamentos da unidade técnica propondo a citação do responsável (peças 43 a 45) ;
c) 6/9/2022 - despacho do ministro-relator determinando a citação (peça 46) ;
d) 19/10/2022 - notificação do responsável (peças 49 e 51) .
Ao se analisar o termo inicial da contagem do prazo de prescrição, bem como a sequência de eventos processuais indicados no item anterior, os quais têm o condão de interromper a fluência do prazo prescricional, nos termos do art. 5º da Resolução TCU n. 344/2022, conclui-se que não houve o transcurso do prazo de 5 (cinco) anos entre os eventos processuais listados acima. Portanto, levando-se em consideração o entendimento do STF acima mencionado, bem como a vigente regulamentação do Tribunal, não ocorreu, nos autos, a prescrição da pretensão punitiva e ressarcitória para o TCU.
Avaliação da Prescrição Intercorrente no Âmbito do Tribunal
	A Resolução TCU 344, de 11 de outubro de 2022, estabelece que:
Art. 8º Incide a prescrição intercorrente se o processo ficar paralisado por mais de três anos, pendente de julgamento ou despacho, sem prejuízo da responsabilidade funcional decorrente da paralisação, se for o caso. 
§ 1° A prescrição intercorrente interrompe-se por qualquer ato que evidencie o andamento regular do processo, excetuando-se pedido e concessão de vista dos autos, emissão de certidões, prestação de informações, juntada de procuração ou subestabelecimento e outros atos que não interfiram de modo relevante no curso das apurações.
§ 2° As causas suspensivas e interruptivas da prescrição principal também suspendem ou interrompem a prescrição intercorrente.
Levando-se em consideração a vigente regulamentação do Tribunal, bem como os eventos processuais interruptivos da prescrição listados nos parágrafos 21.1 e 21.2 acima, conclui-se que não houve o transcurso do prazo de 3  (três) anos entre cada evento processual e o seguinte, e consequentemente não ocorreu a prescrição intercorrente.
ANÁLISE DOS PRESSUPOSTOS DE PROCEDIBILIDADE DA IN/TCU 71/2012
Avaliação de Viabilidade do Exercício do Contraditório e Ampla Defesa
	Verifica-se que não houve o transcurso de mais de dez anos desde o fato gerador sem que tenha havido a notificação do responsável pela autoridade administrativa federal competente (art. 6º, inciso II, c/c art. 19, da IN/TCU 71/2012, modificada pela IN/TCU 76/2016) , uma vez que o fato gerador da irregularidade sancionada ocorreu em 30/7/2016, prazo final para comprovação de retorno ao Brasil, e o responsável foi notificado sobre a irregularidade, pela autoridade administrativa competente, conforme abaixo:
2. Ernane Henrique Monteiro Vieira Neto, por meio do Edital de Notificação 27, de 25/11/2019, publicado no Diário Oficial da União de 26/11/2019 (peça 27) .
Valor de Constituição da TCE
Verifica-se, ainda, que o valor atualizado do débito apurado (sem juros) , em 1º/1/2017, é de R$ 640.250,21, portanto, superior ao limite mínimo de R$ 100.000,00, na forma estabelecida conforme os arts. 6º, inciso I, e 19, da IN/TCU 71/2012, modificada pela IN/TCU 76/2016.
OUTROS PROCESSOS/DÉBITOS NOS SISTEMAS DO TCU COM OS MESMOS RESPONSÁVEIS
Informa-se que não foi encontrado débito imputável ao responsável em outros processos no Tribunal.
A tomada de contas especial está, assim, devidamente constituída e em condição de ser instruída.
EXAME TÉCNICO
Da validade das notificações:
Preliminarmente, cumpre tecer breves considerações sobre a forma como são realizadas as comunicações processuais no TCU. A esse respeito, destacam-se o art. 179, do Regimento Interno do TCU (Resolução 155, de 4/12/2002) e o art. 4º, inciso III, § 1º, da Resolução TCU 170, de 30 de junho de 2004, in verbis:
Art. 179. A citação, a audiência ou a notificação, bem como a comunicação de diligência, farse-ão:
I - mediante ciência da parte, efetivada por servidor designado, por meio eletrônico, fac-símile, telegrama ou qualquer outra forma, desde que fique confirmada inequivocamente a entrega da comunicação ao destinatário;
II - mediante carta registrada, com aviso de recebimento que comprove a entrega no endereço do destinatário;
III - por edital publicado no Diário Oficial da União, quando o seu destinatário não for localizado
 (...) 
Art. 3º As comunicações serão dirigidas ao responsável, ou ao interessado, ou ao dirigente de órgão ou entidade, ou ao representante legal ou ao procurador constituído nos autos, com poderes expressos no mandato para esse fim, por meio de:
I - correio eletrônico, fac-símile ou telegrama;
II - servidor designado;
III - carta registrada, com aviso de recebimento;
IV - edital publicado no Diário Oficial da União, quando o seu destinatário não for localizado, nas hipóteses em que seja necessário o exercício de defesa.
Art. 4º. Consideram-se entregues as comunicações:
I - efetivadas conforme disposto nos incisos I e II do artigo anterior, mediante confirmação da ciência do destinatário;
II - realizadas na forma prevista no inciso III do artigo anterior, com o retorno do aviso de recebimento, entregue comprovadamente no endereço do destinatário;
III - na data de publicação do edital no Diário Oficial da União, quando realizadas na forma prevista no inciso IV do artigo anterior.
§ 1º O endereço do destinatário deverá ser previamente confirmado mediante consulta aos sistemas disponíveis ao Tribunal ou a outros meios de informação, a qual deverá ser juntada ao respectivo processo.
 (...) 
	Bem se vê, portanto, que a validade da citação via postal não depende de que o aviso de recebimento seja assinado pelo próprio destinatário da comunicação, o que dispensa, no caso em tela, a entrega do AR em "mãos próprias". A exigência da norma é no sentido de o Tribunal verificar se a correspondência foi entregue no endereço correto, residindo aqui a necessidade de certeza inequívoca. 
Não é outra a orientação da jurisprudência do TCU, conforme se verifica dos julgados a seguir transcritos:
São válidas as comunicações processuais entregues, mediante carta registrada, no endereço correto do responsável, não havendo necessidade de que o recebimento seja feito por ele próprio (Acórdão 3648/2013-TCU-Segunda Câmara, Relator José Jorge) ;
É prescindível a entrega pessoal das comunicações pelo TCU, razão pela qual não há necessidade de que o aviso de recebimento seja assinado pelo próprio destinatário. Entregandose a correspondência no endereço correto do destinatário, presume-se o recebimento da citação. (Acórdão 1019/2008-TCU-Plenário, Relator Benjamin Zymler) ;
As comunicações do TCU, inclusive as citações, deverão ser realizadas mediante Aviso de Recebimento - AR, via Empresa Brasileira de Correios e Telégrafos, bastando para sua validade que se demonstre que a correspondência foi entregue no endereço correto. (Acórdão 1526/2007-TCU-Plenário, Relator Aroldo Cedraz) .
A validade do critério de comunicação processual do TCU foi referendada pelo Supremo Tribunal Federal, nos termos do julgamento do MS-AgR 25.816/DF, por meio do qual se afirmou a desnecessidade da ciência pessoal do interessado, entendendo-se suficiente a comprovação da entrega do "AR" no endereço do destinatário:
Ementa: agravo regimental. Mandado de segurança. Desnecessidade de intimação pessoal das decisões do tribunal de contas da união. art. 179 do regimento interno do TCU. Intimação do ato impugnado por carta registrada, iniciado o prazo do art. 18 da lei nº 1.533/51 da data constante do aviso de recebimento. Decadência reconhecida. Agravo improvido.
O envio de carta registrada com aviso de recebimento está expressamente enumerado entre os meios de comunicação de que dispõe o Tribunal de Contas da União para proceder às suas intimações.
O inciso II do art. 179 do Regimento Interno do TCU é claro ao exigir apenas a comprovação da entrega no endereço do destinatário, bastando o aviso de recebimento simples. 
Da revelia do responsável Ernane Henrique Monteiro Vieira Neto
No caso vertente, a citação do responsável se deu em endereços provenientes das bases do CPFs da Receita Federal e do Renach, em sistemas custodiados pelo TCU. A entrega do ofício citatório ne endereço constante da base Renach ficou comprovada (peças 48, 49 e 51) .
Nos processos do TCU, a revelia não leva à presunção de que seriam verdadeiras todas as imputações levantadas contra os responsáveis, diferentemente do que ocorre no processo civil, em que a revelia do réu opera a presunção da verdade dos fatos narrados pelo autor (Acórdão 1009/2018-TCU-Plenário, Relator Bruno Dantas; 2369/2013-TCU-Plenário, Relator Benjamin Zymler e 2449/2013-TCU-Plenário, Relator Benjamin Zymler) . Dessa forma, a avaliação da responsabilidade do agente não pode prescindir da prova existente no processo ou para ele carreada. 
Ao não apresentar sua defesa, o responsável deixou de produzir prova da regular aplicação dos recursos sob sua responsabilidade, em afronta às normas que impõem aos gestores públicos a obrigação legal de, sempre que demandados pelos órgãos de controle, apresentar os documentos que demonstrem a correta utilização das verbas públicas, a exemplo do contido no art. 93 do Decreto-Lei 200/1967: "Quem quer que utilize dinheiros públicos terá de justificar seu bom e regular emprego na conformidade das leis, regulamentos e normas emanadas das autoridades administrativas competentes." 
Mesmo as alegações de defesa não sendo apresentadas, considerando o princípio da verdade real que rege esta Corte, procurou-se buscar, em manifestações do responsável na fase interna desta Tomada de Contas Especial, se havia algum argumento que pudesse ser aproveitado a seu favor. 
	No entanto, o responsável não se manifestou na fase interna, não havendo, assim, nenhum argumento que possa vir a ser analisado e posteriormente servir para afastar as irregularidades apontadas.
Em se tratando de processo em que a parte interessada não se manifestou acerca das irregularidades imputadas, não há elementos para que se possa efetivamente aferir e reconhecer a ocorrência de boa-fé na conduta do responsável, podendo este Tribunal, desde logo, proferir o julgamento de mérito pela irregularidade das contas, conforme os termos dos §§ 2º e 6º do art. 202 do Regimento Interno do TCU. (Acórdão 2064/2011-TCU-Primeira Câmara (Relator Ubiratan Aguiar) , 6.182/2011-TCU-1ª Câmara (Relator Weber de Oliveira) , 4.072/2010-TCU-1ª Câmara (Relator Valmir Campelo) , 1.189/2009-TCU-1ª Câmara (Relator Marcos Bemquerer) , 731/2008-TCU-Plenário (Relator Aroldo Cedraz) .
Não obstante o entendimento pela imputação de débito e julgamento pela irregularidade das contas a bolsista inadimplentes, o TCU não tem aplicado a multa prevista no art. 57 da Lei 8.443/1992. Entre outros julgados nesse sentido, cita-se o seguinte:
Acórdão 8560/2020-TCU-Primeira Câmara - Enunciado
O descumprimento, por bolsista, de termo de compromisso assumido perante o CNPq, embora enseje o julgamento pela irregularidade das contas e a condenação em débito, não sujeita o responsável à aplicação da multa do art. 57 da Lei 8.443/1992.
Dessa forma, o responsável Ernane Henrique Monteiro Vieira Neto deve ser considerado revel, nos termos do art. 12, § 3º, da Lei 8.443/1992, devendo as contas serem julgadas irregulares, condenando-o ao débito apurado, sem a aplicação da multa prevista no art. 57 da Lei 8.443/1992.
CONCLUSÃO
	Em face da análise promovida na seção "Exame Técnico", verifica-se que o responsável Ernane Henrique Monteiro Vieira Neto não logrou comprovar a boa e regular aplicação dos recursos. Instado a se manifestar, optou pelo silêncio, configurando a revelia, nos termos do § 3º, do art. 12, da Lei 8.443/1992. Ademais, inexistem nos autos elementos que demonstrem a boa-fé do responsável ou a ocorrência de outras excludentes de culpabilidade.
Verifica-se também que não houve a prescrição das pretensões punitivas e ressarcitória, conforme análise já realizada.
	Tendo em vista que não constam dos autos elementos que permitam reconhecer a boa-fé do responsável, sugere-se que as suas contas sejam julgadas irregulares, nos termos do art. 202, § 6º, do Regimento Interno do TCU, com a imputação do débito atualizado monetariamente e acrescido de juros de mora, nos termos do art. 202, § 1º do Regimento Interno do TCU, sem a aplicação da multa prevista no art. 57 da Lei 8.443/1992.
Por fim, como não houve elementos que pudessem modificar o entendimento acerca das irregularidades em apuração, mantém-se a matriz de responsabilização presente na peça 42.
PROPOSTA DE ENCAMINHAMENTO
Diante do exposto, submetemos os autos à consideração superior, propondo ao Tribunal:
considerar revel o responsável Ernane Henrique Monteiro Vieira Neto, para todos os efeitos, dando-se prosseguimento ao processo, com fulcro no art. 12, § 3º, da Lei 8.443/1992; 
julgar irregulares, nos termos dos arts. 1º, inciso I, 16, inciso III, alíneas b e c, da Lei 8.443/1992, c/c os arts. 19 e 23, inciso III, da mesma Lei, as contas do responsável Ernane Henrique Monteiro Vieira Neto, condenando-o ao pagamento das importâncias a seguir especificadas, atualizadas monetariamente e acrescidas dos juros de mora, calculadas a partir das datas discriminadas até a data da efetiva quitação do débito, fixando-lhe o prazo de quinze dias, para que comprove, perante o Tribunal, o recolhimento das referidas quantias aos cofres do Conselho Nacional de Desenvolvimento Científico e Tecnológico - CNPq, nos termos do art. 23, inciso III, alínea "a", da citada lei, c/c o art. 214, inciso III, alínea "a", do Regimento Interno do TCU.  
		Débitos relacionados ao responsável Ernane Henrique Monteiro Vieira Neto (CPF: XXX.528.388-XX) :
	Data de ocorrência
	Valor histórico (R$) 

	27/7/2012
	21.653,05

	8/1/2018
	610.558,22

Valor atualizado do débito (com juros) em 1/12/2022: R$ 835.145,84.
autorizar, desde logo, a cobrança judicial da dívida, caso não atendida a notificação, na forma do disposto no art. 28, inciso II, da Lei 8.443/1992;
autorizar também, desde logo, se requerido, com fundamento no art. 26, da Lei 8.443, de 1992, c/c o art. 217, §1º do Regimento Interno do TCU, o parcelamento da dívida em até 36 parcelas, incidindo, sobre cada parcela, corrigida monetariamente, os correspondentes acréscimos legais, fixando-lhe o prazo de quinze dias, a contar do recebimento da notificação, para comprovar, perante o Tribunal, o recolhimento da primeira parcela, e de trinta dias, a contar da parcela anterior, para comprovar os recolhimentos das demais parcelas, devendo incidir, sobre cada valor mensal, atualizado monetariamente, os juros de mora devidos, no caso do débito, na forma prevista na legislação em vigor, alertando o responsável de que a falta de comprovação do recolhimento de qualquer parcela importará o vencimento antecipado do saldo devedor, nos termos do § 2º do art. 217 do Regimento Interno deste Tribunal; 
enviar cópia do Acórdão a ser prolatado à Procuradoria da República no Estado de São Paulo, nos termos do § 3º do art. 16 da Lei 8.443/1992, c/c o § 7º do art. 209 do Regimento Interno do TCU, para adoção das medidas cabíveis; e
enviar cópia do Acórdão que vier a ser proferido ao Conselho Nacional de Desenvolvimento Científico e Tecnológico e ao responsável, para ciência;
informar à Procuradoria da República no Estado de São Paulo, ao Conselho Nacional de Desenvolvimento Científico e Tecnológico e ao responsável que a deliberação, acompanhada do Relatório e do Voto que a fundamenta, está disponível para a consulta no endereço www.tcu.gov.br/acordaos, além de esclarecer que, caso requerido, o TCU poderá fornecer sem custos as correspondentes cópias, de forma impressa; e
informar à Procuradoria da República no Estado de São Paulo que, nos termos do parágrafo único do art. 62 da Resolução TCU 259/2014, os procuradores e membros do Ministério Público credenciados nesta Corte podem acessar os presentes autos de forma eletrônica e automática, ressalvados apenas os casos de eventuais peças classificadas como sigilosas, as quais requerem solicitação formal." 
É o relatório.

não há.

Procurador Sergio Ricardo Costa Caribé.

TOMADA DE CONTAS ESPECIAL. AUSÊNCIA DE COMPROVAÇÃO DE PERÍODO DE INTERSTÍCIO REFERENTE AOS RECURSOS REPASSADOS POR MEIO DE TERMO DE CONCESSÃO DE ACEITAÇÃO DE BOLSA NO EXTERIOR. CITAÇÃO. NOTIFICAÇÃO VÁLIDA. REVELIA. NÃO OCORRÊNCIA DE PRESCRIÇÃO, NOS MOLDES DA RESOLUÇÃO 344/2022. CONTAS IRREGULARES. DÉBITO. MULTA. COMUNICAÇÕES.

TOMADA DE CONTAS ESPECIAL (TCE)

Unidade de Auditoria Especializada em Tomada de Contas Especial (AudTCE).

Trata-se de tomada de contas especial instaurada em razão da ausência de comprovação do período de interstício (não retorno ao Brasil e/ou permanência no país por prazo igual ao de vigência da bolsa) , referente aos recursos repassados por meio do Termo de Concessão e Aceitação de Bolsa no Exterior, modalidade Doutorado no Exterior - GDE, processo CNPq Processo 202012/2012-3, firmado entre o CNPq e Ernane Henrique Monteiro Vieira Neto, e que tinha, por objeto, o projeto de doutorado descrito como "O papel das estradas na expansão de espécies nativas no Cerrado: integrando efeitos demográficos e ecologia de paisagens em modelos de distribuição de espécies".
Consoante o relatório instrutivo prévio, em 19/6/2012 foi firmado o Termo de Concessão e Aceitação de Bolsa no Exterior Processo 202012/2012-3, com vigência inicial de quarenta e dois meses, dos quais os primeiros seis meses se designam à respectiva implementação, e o restante concernente à duração da bolsa. Nesses moldes, o ajuste teve vigência inicial de 1º/8/2012 a 31/7/2015, tendo sido prorrogada por mais dez meses, até 30/6/2016, conforme extrato do termo aditivo, publicado no Diário Oficial da União de 28/7/2015.
Foi investido o valor total de US$ 199.337,32, na referida bolsa de doutorado, sendo que desse valor, a quantia de US$ 10.608,00, equivalente, à época, a R$ 21.653,05, foi paga em reais na conta do beneficiário, em 27/2/2012. O restante (US$ 188.729,32) , foi repassado em parcelas por meio de transferências em moeda estrangeira, quando o bolsista já se encontrava no exterior, tendo sido convertido para reais, para efeito de quantificação do débito, em 8/1/2018, perfazendo R$ 610.558,22. Assim, o valor original do débito discutido nesta TCE é de R$ 632.211,27.
Embora conste memória de cálculo com conversão cambial em 26/12/2017, com US$ 1,00 = R$ 3,3194 (peça 6, p. 2) , o valor constante da matriz de responsabilização permite concluir que a taxa de câmbio utilizada foi R$ 3,2351, de 8/1/2018.
Tal procedimento tem suporte em entendimento consolidado nesta corte, segundo o qual "A conversão de débito em moeda estrangeira para real deve ser calculada pela aplicação da taxa cambial oficial, para compra, daquela moeda na data da notificação do devedor pela autoridade administrativa. A atualização monetária e os juros de mora somente devem incidir a partir da data da conversão", como julgado, por exemplo, mediante o Acórdão 10640/2015-TCU-Segunda Câmara.
Consta dos autos, em menção importante, comprovação de notificação na data utilizada como base para a conversão da moeda (8/1/2018) , realizada por e-mail, devidamente respondida pelo responsável (peça 23) , oportunidade em que se cobrou a comprovação do período de interstício ou a devolução dos recursos em razão do não cumprimento das disposições normativas relativas à bolsa concedida.
Regulamente citado pela não comprovação da boa e regular aplicação dos recursos federais repassados, o Sr. Ernane Henrique Monteiro Vieira Neto permaneceu silente, no que deve ser considerada a respectiva revelia, sem prejuízo ao regular prosseguimento do processo, nos termos do art. 12, §3º, da Lei 8.443/1992.
Como nota adicional e de acordo com os precedentes desta Corte, não cabe multa em face do não cumprimento do dever de retorna ao país após bolsa concedida pelo CNPq, como deliberado no Acórdão 2106/2009-TCU-Segunda Câmara, de relatoria do Ministro André de Carvaho: "O descumprimento por bolsista de compromisso assumido perante o CNPq, consistente na ausência de retorno e permanência no Brasil por prazo compatível com a duração da bolsa, embora enseje o julgamento pela irregularidade das contas e a condenação do responsável para o ressarcimento de débito, não conduz à aplicação de multa".
Isso em conta, considerando a não consumação da prescrição, segundo critérios da Resolução 344/2022 e atendidos os pressupostos de viabilidade do contraditório e ampla defesa inscritos na IN 71/2012, resta endossar a análise empreendida no relatório antecessor, corroborada pelo Ministério Público e, por seus fundamentos, considerar grave a conduta em apreciação e julgar irregulares as presentes contas, com aplicação de débito ao responsável no valor integral repassado.
Ante o exposto, VOTO por que seja adotado o Acórdão que ora submeto a este Colegiado.
TCU, Sala das Sessões, em 24 de janeiro de 2023.
BENJAMIN ZYMLER 
Relator